臺灣臺南地方法院刑事判決　　　　　　　 94年度訴緝字第5號
公　訴　人　臺灣台南地方法院檢察署檢察官
被　　　告　乙○○　男　21歲.
上列被告因妨害兵役案件，經檢察官提起公訴（93年度偵字第1119號）
，本院判決如下：
    主  文
乙○○無罪。
    理  由
一、公訴意旨如檢察官起訴書所載（如附件）。
二、按犯罪事實應依證據認定之，無證據不得認定犯罪事實；又
　　不能證明被犯罪者，應諭知無罪之判決，刑事訴訟法第154
　　條第2項、第301條第1項分別定有明文。本件公訴人認被告
　  涉有上開犯行，無非以被告居住處所遷移不報，致使役男徵
    兵檢查通知書無法送達之事實，有證人即被告之姨母兼戶長
    柯玉秀證述綦詳，復有臺南市南區公所妨害兵役案件資料報
　　告表、戶籍謄本、臺南市南區公所９１南南役徵字第９１０
  　０１０７９０號、第000000000號、第00000
　　000號、第00000000號及９２南南役徵字第９２
  　０１１３號通知書收據附卷可稽為其論據。訊據被告供稱：
    因為戶籍地是阿姨的房子，阿姨自己也又小孩，家中房間不
    夠住，伊於遷入戶籍地（90年3月12日）約一個月後就離開
    戶籍地，91年犯了殺人案件，四處躲避追查，才完全沒有跟
    家人聯絡，伊並不知道有徵兵召集之事等語。
三、按依妨害兵役治罪條例規定：役齡男子【意圖避免】徵兵處
    理，而有下列行為之一者，處五年以下有期徒刑：五、居住
    處所遷移，無故不申報，致未能接受徵兵處理者，從法條之
    構成要件，可知：
  (一)以該條處罰者，必須證明役齡男子確有「避免徵兵處理之意
    圖」。易言之，除役齡男子須有居住處所遷移，無故不依規
    定申報之事實外，其居住處所遷移，無故不依規定申報，尚
    須有避免徵兵處理之意圖，方足以成立本罪。且公訴人就此
    「意圖避免徵兵處理」之主觀構成要件，亦須舉出客觀證據
    加以證明，苟役齡男子僅有居住處所遷移，無故不依規定申
    報之事實，但無積極證據證明其避免徵兵處理之意圖，則欠
    缺此項主觀不法要素，自不構成本罪。
  (二)「意圖」與「故意」，兩者為不同層次之構成要件要素
    1.按行為人認識構成要件之客觀事實，且容任其結果之發生
    ，此乃「構成要件故意」（Tatbestandsvorsatz）之範疇，
     因此，縱使役齡男子知悉居住處所遷移，應依規定申報，
     卻無故未依規定申報，而容認其發生，亦僅僅係對構成要
     件有故意而已。
    2.在少部分之故意犯罪，立法者在制定構成要件時，於條文
      中附加特定之意圖（Ab sicht），即為意圖犯。故意犯如
      又屬意圖犯者，則其主觀不法構成要件，除構成要件故意
      外，尚包括特定意圖。因此，故意犯在主觀上必須具備法
      定之特定心意趨向，始能成立意圖犯，故有無此等法定之
      不法意圖，則事關犯罪成立與否之問題（參林山田著，刑
      法通論增訂六版上冊，一六三、一六四頁）。
    3.簡言之，在不法構成要件中，有附加特定意圖者，則行為
      人對構成要件除須有故意之外，另須行為人內心具備特定
      之犯罪目的，始能成立犯罪。例如刑法第一百九十五條第
      一項規定，「『意圖供行使之用』，而偽造、變造通用之
      貨幣、紙幣、銀行券者，處五年以上有期徒刑，得併科五
      千元以下罰金。」，就前開條文而言，倘行為人有變造貨
      幣之事實，則其對於變造貨幣乙事既有認知，亦有實現變
      造貨幣之意欲，足見其對不法構成要件確有「故意」。然
      而，苟行為人變造貨幣之目的，僅係作為教材、樣本、裝
      飾或藝術之用，而非出於「供行使之用之意圖」，自不成
      立偽造貨幣之罪責。
    4.綜上，妨害兵役治罪條例第3條第5款之構成要件，係「役
      齡男子意圖避免徵兵處理，居住處所遷移，無故不申報，
      致未能接受徵兵處理者」，因此，役齡男子縱使對於「居
      住處所遷移，無故不申報」之事實，有所認知並容任其發
      生，而具備構成要件故意，尚須其遷移居住處所，無故不
      申之目的，係出於「避免徵兵處理之意圖」，始足當之。
      苟役齡男子遷移居住處所而無故不申報之目的，是為了逃
      避追緝、外出謀生或其他目的，並非避免徵兵處理，則其
      既欠缺本罪法定之特殊主觀不法要素，自不得以本罪相繩
      。
  (三)實務上對於「構成要件故意」與「主觀不法要素」之認定：
      最高法院92台非字第404號判決意旨認：民國91年6月26
      日修正公布，同年28日生效之妨害兵役治罪條例第10條第
      1項係以『後備軍人意圖避免召集處理』為主觀要件，此
      主觀要件應依證據認定之，始得為適用法律之依據。原判
      決認被告所為係犯妨害兵役治罪條例第10條第1項第3款、
      第3項之罪，應依同條例第6條第1項論科。惟被告否認有
      避免召集處理之意圖，辯稱：「我確實很少與家人聯絡，
      因為家裡沒有電話，我的租處也沒有裝電話，且我是模板
      工，住居處所隨工作四處移動，沒有一定的住處」、「我
      並沒有逃避兵役的意思，是不知道有教育召集的事才沒有
      去」云云。乃原判決未經查明，遽予論處妨害兵役罪刑，
      揆之上開說明，自有應於審判期日調查之證據未予調查之
      違背法令。案經確定，非常上訴意旨，執以指摘，洵有理
      由。」，雖該判決係針對後備軍人對於居住處所遷移而未
      依規定申報之事實，縱有所認知並容任其發生，而具備構
      成要件故意，然前開構成要件故意，並不等同於所定避免
      召集處理之意圖。然此亦可解釋苟無積極證據，證明役齡
      男子確有避免徵兵處理之意圖，自難遽予論處妨害兵役罪
      刑。
四、經查：
  (一)徵兵檢查通知書未送達於被告本人
    查被告遷移居住處所，未依規定申報，致使徵兵檢查通知書
    無法送達之事實，業據被告供承在卷，且有戶籍登記謄本、
    役男徵兵檢查通知單、台南市南區區公所妨害兵役案件資料
    報告表可參。
  (二)依現存證據，不足以證明被告有「避免徵兵處理之意圖」
    1.而妨害兵役治罪條例第3條規定：役齡男子意圖避免徵兵
      處理，而有‧‧‧，故行為人必須具備「意圖避免徵兵處
      理」之特別主觀不法要素，所為方有可罰性，已如前述。
    2.訊據被告於本院供稱：因為戶籍地是阿姨的房子，阿姨自
      己也又小孩，家中房間不夠住，伊於遷入戶籍地（90 年3
      月12日）約一個月後就離開戶籍地，91年犯了殺人案件，
      四處躲避追查，才完全沒有跟家人聯絡，伊並不知道有徵
      兵召集之事等語。查：被告確因殺人未遂案件經本院於91
      年6月15日發佈通緝，此有本院南院刑緝字第286號通緝稿
      及台灣高等法院被告全國前案紀錄表附卷可參。從而，被
      告遷移居住處所，未依規定申報，顯然係因案通緝，四處
      逃亡，又無固定之住所所致，應非出於避免召集之意圖，
      至為灼然。再者，被告審理時供稱：91年間雖已滿18歲，
      但伊並不知道，已屆服役年齡，更不知當兵前需檢查身體
      判定體位等語。是依公訴人所舉之現存證據，不足以證明
      ，被告遷移居住處所不報之目的，係出於避免徵兵處理之
      意圖。
五、綜上所述，「意圖」與「故意」，兩者既屬不同層次，自不
    能混淆等同視之，是被告對其居住處所遷移不報，致徵兵檢
    查通知書無法送達之事實，縱有認知及容任其發生之故意，
    然其所為，是否係出於避免徵兵處理之意圖，仍應依客觀證
    據加以認定。本件經調查結果，被告遷移居住處所不報，顯
    係因案遭通緝後，四處逃亡所致，而非出於避免徵兵處理之
    目的。本件依公訴人所舉出之證據，尚不足以證明被告有何
    「意圖避免徵兵處理」之主觀不法要素，難認被告有前開妨
    害兵役犯行，本件即屬不能證明被告犯罪，依法應為無罪之
    諭知。
據上論斷，應依刑事訴訟法第301條第1項，判決如主文。
本案經檢察官甲○○到庭執行職務。
中　　華　　民　　國　　94　　年　　6 　　月　　2 　　日
　　　　　　　　　刑事第十庭
                      審判長法  官  鄭文祺
                            法  官  林中如
                            法  官  蔡奇秀
以上正本證明與原本無異。
如不服本判決，應於收受送達後10日內向本院提出上訴書狀（應
附繕本）。
　　　　　　　　　　　　　　書記官  韓雪青
中　　華　　民　　國　　94　　年　　6　　 月　　6　　 日
